臺灣板橋地方法院刑事判決　　　　　　　96年度訴字第1318號
公　訴　人　臺灣板橋地方法院檢察署檢察官
被　　　告　乙○○
上列被告因偽造文書案件，經檢察官提起公訴（96年度偵字第65
40號、96年度偵緝字第894 號），被告於準備程序進行中就被訴
事實為有罪之陳述，經告知簡式審判程序之旨，並聽取當事人之
意見後，本院裁定由受命法官獨任進行簡式審判程序，判決如左
：
    主  文
乙○○連續行使偽造私文書，處有期徒刑伍月，如易科罰金，以
銀元佰元即新臺幣玖佰元折算壹日，減為有期徒刑貳月又壹拾
伍日，如易科罰金，以銀元佰元即新臺幣玖佰元折算壹日。又
偽造私文書，處有期徒刑月，如易科罰金，以新臺幣壹仟元折
算壹日，減為有期徒刑壹月又壹拾伍日，如易科罰金，以新臺幣
壹仟元折算壹日。又行使變造駕照，處有期徒刑貳月，如易科罰
金，以新臺幣壹仟元折算壹日，減為有期徒刑壹月，如易科罰金
，以新臺幣壹仟元折算壹日。應執行有期徒刑肆月，如易科罰金
，以銀元佰元即新臺幣玖佰元折算壹日。工資表上偽造之「甲
○○」印文壹枚、「健保IC卡申請表」上偽造之「甲○○」署押
壹枚、房屋租賃契約書上偽造之「甲○○」署押壹枚及指印柒枚
、變造「甲○○」駕照上被告之照片壹張均沒收。
    事  實
一、乙○○於民國89年9 月間某日，與甲○○一同至臺北縣土城
    市○○路上某餐廳用餐時，在該餐廳廁所撿到甲○○掉落之
    皮包（內有汽車駕照、國民身分證、健康保險卡等物）後，
    竟意圖為自己不法之所有，將上開證件據為己有（侵占遺失
    物部分已罹於時效）。因乙○○於89年1 月間已因另案遭臺
    灣臺北地方法院檢察署通緝，其為躲避查緝，遂於91年間某
    日，在臺北縣土城市○○路○ 段71之1 號3 樓住處，將甲○
    ○汽車駕照上甲○○之相片換貼成自己之相片，以此方式變
    造該足資證明駕駛普通小型車能力之特種文書，足以生損害
    於甲○○及監理機關資料管理之正確性。另冒用「甲○○」
    名義，至址設臺北縣土城市○○路○ 段26巷8 號之「慶奕塑
    膠有限公司」工作，並於91年間某日在工資表上偽造「甲○
    ○」之印文1 枚而偽造該工資表，並持向該公司行使，致生
    損害於甲○○。又於95年2 月24日，冒用「甲○○」名義在
    「健保IC卡申請表」上偽造「甲○○」之署押1 枚而偽造上
    開申請表後，連同前揭變造之甲○○汽車駕照持向中央健康
    保險局行使而申請換發晶片卡型式之全民健康保險卡，使不
    知情之健保局承辦公務員將不實之「乙○○冒『甲○○』」
    之照片黏貼於職務上所製作之「甲○○」健保IC卡後，交由
    乙○○領取，致生損害於甲○○及中央健康保險局資料管理
    之正確性。復於96年3 月15日下午6 時許，在臺北縣土城市
    ○○路○ 段119 之1 號2 樓，冒用「甲○○」名義，向呂萬
    國承租房屋，而在房屋租賃契約書上偽造「甲○○」之署押
    1 枚及指印7 枚，偽造該房屋租賃契約書，足以生損害於甲
    ○○及呂萬國。嗣於96年3 月16日上午11時10分許，在臺北
    縣土城市○○路○ 段167 巷6 樓之4 住處，向前往清查戶口
    資料之員警行使前開變造之「甲○○」汽車駕駛執照，經警
    察覺證件有異，認係變造之證件，始悉上情，並當場扣得「
    甲○○」名義之汽車駕駛執照、健康保險卡各1 張及房屋租
    賃契約書1 份。
二、案經甲○○告訴暨臺北縣政府警察局移送臺灣板橋地方法院
    檢察署檢察官偵查起訴。
    理  由
一、上揭事實，業據被告乙○○自白不諱，核與證人甲○○、楊
    素琴、呂萬國於警詢或偵查中之證詞相符，復有扣案「甲○
    ○」名義之駕照、健保卡各1 張及房屋租賃契約書1 份，及
    卷附工資表1 張可資佐憑。本件事證明確，被告犯行洵堪認
    定，應依法論科。
二、查就被告於91年間變造駕駛執照、偽造工資表及於95年2 月
    24日間冒名申請健保卡部分，其行為後，刑法業於94年2 月
    2 日修正公布，95年7 月1 日起施行，而罰金罰鍰提高標準
    條例第2 條亦配合刪除，另依刑法施行法第1 條之1 規定：
    94年1 月7 日刑法修正施行後，刑法分則編所定罰金之貨幣
    單位為新臺幣。按「行為後法律有變更者，適用行為時之法
    律，但行為後之法律有利於行為人者，適用最有利於行為人
    之法律」，修正後刑法第2 條第1 項定有明文。此條規定係
    規範行為後法律變更所生新舊法律比較適用之準據法，本身
    尚無新舊法比較之問題，於新法施行後，應一律適用新法第
    2 條第1 項之規定，為「從舊從輕」之比較，先予敘明。再
    按本次法律變更，比較時應就罪刑有關之共犯、未遂犯、想
    像競合犯、牽連犯、連續犯、結合犯，以及累犯加重、自首
    減輕暨其他法定加減原因（如身分加減）與加減例等一切情
    形，綜其全部罪刑之結果而為比較（最高法院95年5 月23日
    95年度第8 次刑庭會議決議參照）。茲就本件新舊法比較結
    果說明如下（至被告於96年3 月15日偽造租賃契約書及翌日
    行使變造特種文書之行為，係發生於刑法上開修正之後，自
    應適用修正後之刑法，併予陳明）：
(一)、刑法第212 條之變造特種文書罪，法定刑罰金刑為3 百元以
    下罰金，又刑法第214 條之使公務員登載不實罪，法定刑罰
    金刑為5 百元以下罰金。而修正後刑法施行法增訂第1 條之
    1 規定：「中華民國94年1 月7 日刑法修正施行後，刑法分
    則編所定罰金之貨幣單位為新臺幣。94年1 月7 日刑法修正
    時，刑法分則編未修正之條文定有罰金者，自94年1 月7 日
    刑法修正施行後，就其所定數額提高為30倍。但72年6 月26
    日至94年1 月7 日新增或修正之條文，就其所定數額提高為
    3 倍」，比較修正後刑法施行法第1 條之1 與罰金罰鍰提高
    標準條例第1 條規定，因對於上開罪名所規定之罰金刑之最
    高額度均屬相同，並非刑罰法令之變更，無刑法第2 條第1
    項比較新舊法之適用，應適用裁判時之刑法施行法第1 條之
    1 （最高法院95年度第21次刑事庭會議決議參照）。另刑法
    第33條第5 款修正為：「主刑之種類如下：五、罰金：新臺
    幣1 千元以上，以佰元計算之」，是依修正後之法律，刑法
    第277 條第1 項傷害罪、及同法第354 條毀損罪所得科處之
    罰金刑為新臺幣3 萬元及1 萬5 千元，最低則為新臺幣1 千
    元，與被告行為時之罰金罰鍰提高標準條例第1 條前段規定
    之提高倍數10倍及修正前刑法第33條第5 款規定之罰金最低
    額1 元相比較，新舊法關於上開二罪所得科處之罰金刑最高
    額並無不同規定，然新法將上開二罪罰金刑之最低額提高為
    1 千元；因此，比較上述修正前、後之刑罰法律，自以被告
    行為時關於刑法第33條第5 款規定科處罰金刑之法律較有利
    於被告。
(二)、被告行為後，刑法第55條牽連犯及第56條連續犯規定，於94
    年2 月2 日修正公布刪除，95年7 月1 日施行，則被告之犯
    行，因行為後新法業已刪除牽連犯及連續犯規定，此刪除雖
    非犯罪構成要件之變更，但顯已影響行為人刑罰之法律效果
    ，自屬法律有變更，則此部分行為，應依新法第2 條第1 項
    規定，比較新、舊法之結果，仍應適用較有利被告之行為時
    即舊法論以牽連犯及連續犯，並以一罪論。
(三)、經綜合比較前述各項法律變更之結果後，本件被告如上犯行
    ，因修正後之規定並未對被告更為有利，依據修正後刑法第
    2 條第1 項前段，應一體適用修正前刑法之規定，合先敘明
    。
三、核：(一)被告變造甲○○汽車駕駛執照之行為，係犯刑法第
    212 條之變造特種文書罪；(二)其在工資表上偽造「甲○○」
    印文1 枚後行使之行為，係犯刑法第216 條、第210 條之行
    使偽造私文書罪；(三)其冒名申請健保卡部分，係犯刑法第
    216 條、第212 條之行使變造特種文書罪、同法第216 條、
    第210 條之行使偽造私文書罪及同法第214 條之使公務員登
    載不實罪；(四)其冒名簽署租賃契約書之行為，係犯刑法第
    210 條之偽造私文書罪；(五)又其向警察行使上開變造駕駛執
    照之行為，係犯刑法第216 條、第212 條之行使變造特種文
    書罪。其偽造「甲○○」署押之行為，為偽造私文書之部分
    行為，而變造特種文書及偽造私文書之行為，均應為行使之
    高度行為所吸收，均不另論罪。被告先後如前述(二)、(三)所示
    之行使偽造私文書犯行，時間緊接，方法相同，觸犯構成要
    件相同之罪，顯係基於概括犯意為之，為連續犯，依修正前
    刑法第56條之規定，以一罪論，並加重其刑。其所犯如前述
    (一)至(三)所示行使變造特種文書、行使偽造私文書及使公務員
    登載不實三罪間，有方法結果之牽連關係，依修正前刑法第
    55條之規定，應從較重之行使偽造私文書罪處斷，並與刑法
    修正後所犯之前述(四)所示之偽造私文書罪及前述(五)所示之行
    使變造特種文書罪，因犯意各別，行為互殊，而分論併罰之
    。又被告行使偽造工資表之部分雖未據公訴人起訴，然本院
    認有裁判上一罪之關係，為起訴效力所及，基於審判不可分
    原則，應併予審理。爰審酌被告犯後坦承犯行，態度良好，
    及其品行、犯罪動機與目的係為避免警方查緝、手段、所生
    危害等一切情狀，分別量處如主文所示之刑，其中連續行使
    偽造私文書部分，經比較修正前後之易科罰金折算標準，以
    95年7 月1 日修正施行前之規定，較有利於受刑人，故此部
    分，自應依現行刑法第2 條第1 項前段之規定，適用修正前
    刑法第41條第1 項前段規定，定其易科罰金之折算標準；至
    刑法修正後所犯偽造私文書及行使變造特種文書兩罪，則依
    修正後刑法第41條第1 項前段諭知易科罰金之折算標準。被
    告犯罪時間均係於96年4 月24日之前，且無中華民國96年罪
    犯減刑條例所定不得減刑之情形，爰依同條例第2 條第1 項
    第3 款規定均減其宣告刑二分之一，併依同條例第9 條，依
    上述宣告刑所適用易科罰金之折算標準即修正前刑法第41條
    第1 項前段之規定，諭知減刑後易科罰金之折算標準。又被
    告前述(一)至(三)所示行為後，刑法第41條第2 項關於數罪併罰
    合併定應執行刑逾6 月者，雖已由「得」易科罰金修正為「
    不得」易科罰金，然為解決犯併合處罰之數罪可否易科罰金
    之新舊法律適用疑義，95年6 月14日增訂公布之刑法施行法
    第3 條之1 第3 項特明定：「於九十四年一月七日刑法修正
    施行前犯併合處罰數罪中之一罪，且該數罪均符合第四十一
    條第一項得易科罰金之規定者，適用九十年一月四日修正之
    刑法第四十一條第二項規定」，亦即本次修正刑法施行前犯
    併合處罰數罪中之一罪，且該數罪均符合第41條第1 項得易
    科罰金之規定者，適用舊法之規定，以利受刑人。茲被告於
    95年7 月1 日修正刑法施行前犯前開併合處罰數罪中之一罪
    ，且該數罪均係最重本刑為5 年以下有期徒刑以下之刑之罪
    ，而受6 個月以下有期徒刑之宣告，而符合第41條第1 項得
    易科罰金之規定，揆諸前揭說明，自應適用修正前刑法第41
    條第2 項規定，就該數罪均得易科罰金，是爰就最有利於被
    告之修正前刑法第41條前段為定執行刑易科罰金折算標準之
    諭知。
四、工資表上偽造之「甲○○」印文1 枚、「健保IC卡申請表」
    上偽造之「甲○○」署押1 枚、房屋租賃契約書上偽造之「
    甲○○」署押1 枚及指印7 枚，為偽造之署押、印文，應依
    刑法第219 條之規定宣告沒收，而變造「甲○○」駕照上被
    告之照片1 張，為被告所有供犯罪所用之物，應依刑法第38
    條第1項第2款之規定，併予宣告沒收。
五、公訴人雖認被告於91年11月27日，冒用「甲○○」名義，至
    慶奕塑膠有限公司應徵工作，並在履歷表及第一個月上班之
    打卡表上偽造「甲○○」之署名，致生損害於甲○○，而涉
    有偽造私文書之罪嫌云云，惟觀諸卷附上開文件上「甲○○
    」三字係填載於履歷表及打卡表之姓名欄處，其意在於表彰
    該份資料係與何人相關，並非用以表示意思表示之證明，是
    該等文件上「甲○○」三字並非署名，自更不構成偽造私文
    書之犯罪，從而公訴人前揭所論，容有誤會，惟此部分與前
    開論罪科刑部分，有連續犯之裁判上一罪關係，爰不另為無
    罪之諭知，併此敘明。
六、另臺灣臺北地方法院檢察署檢察官以96年度偵緝字第711 號
    移送併辦部分，其犯罪態樣及犯罪動機為冒「金三吉」之名
    申請護照以出售他人牟利，與本件被告係為避免警方查緝而
    冒「甲○○」之名進行上開活動，迥然不同，難認有何連續
    犯及牽連犯之裁判上一罪關係，本院自無從併予審理，應退
    由檢察官另為適法之處置，亦在此陳明。
據上論斷，應依刑事訴訟法第299 條第1 項前段、第273 條之1
第1 項，刑法第2 條第1 項前段、第216 條、第210 條、第212
條、第214 條、修正前刑法第55條、修正前刑法第56條、修正前
及修正後刑法第41條第1 項前段、第51條第5 款、第219 條、第
38條第1 項第2 款，刑法施行法第1 條之1 、第3 條之1 第3 項
，罰金罰鍰提高標準條例第1 條前段、修正前罰金罰鍰提高標準
條例第2 條，中華民國96年罪犯減刑條例第2 條第1 項第3 款、
第7 條、第10條，判決如主文。
如不服本判決，得自收受送達之翌日起十日內向本院提出上訴狀
（須附繕本）。
本案經檢察官陳伯均到庭執行職務
中　　華　　民　　國　　96　　年　　10　　月　　29　　日
                  刑事第十庭    法　官  歐陽漢菁
以上正本證明與原本無異
如不服本判決應於送達後10日內向本院提出上訴狀
                                書記官　李崇文
中　　華　　民　　國　　96　　年　　10　　月　　30　　日
附錄本案論罪科刑法條全文：
中華民國刑法第210條
偽造、變造私文書，足以生損害於公眾或他人者，處 5 年以下有
期徒刑。
中華民國刑法第212條
偽造、變造護照、旅券、免許證、特許證及關於品行、能力服務
或其他相類之證書、介紹書，足以生損害於公眾或他人者，處1
年以下有期徒刑、拘役或3 百元以下罰金。
中華民國刑法第214條
明知為不實之事項，而使公務員登載於職務上所掌之公文書，足
以生損害於公眾或他人者，處3 年以下有期徒刑、拘役或5 百元
以下罰金。
中華民國刑法第216條
行使第 210 條至第 215 條之文書者，依偽造、變造文書或登載
不實事項或使登載不實事項之規定處斷。
